【裁判字號】    98,上易,1575
【裁判日期】    981231
【裁判案由】    詐欺
【裁判全文】
臺灣高等法院臺中分院刑事判決        98年度上易字第1575號
上  訴  人
即  被  告  丙○○
上列上訴人即被告因詐欺案件，不服臺灣臺中地方法院98年度易
字第867號中華民國98年7月17日第一審判決（起訴案號：臺灣臺
中地方法院檢察署97年度偵字第2650、15124號），提起上訴，
本院判決如下：
    主    文
上訴駁回。
    犯罪事實
一、丙○○與江尚霖、乙○○、真實姓名年籍均不詳綽號「阿良
    」之成年男子基於意圖為自己不法所有之犯意聯絡，由江尚
    霖以「江居士」自居，乙○○、葛瞪闈及「阿良」則均擔任
    「江居士」之助理，渠等在報紙之分類廣告欄上刊登得以靈
    符、法術方式挽回男女感情之不實廣告，並一同在丙○○位
    於臺中市○○區○○路241號4樓之3租屋處設置「江居士辦
    公室」以為聯絡據點。適丁○○因女友提議分手，為挽回女
    友感情，遂於民國95年8月中旬某日，見報紙分類廣告欄上
    刊載之上開廣告後，旋即撥打該則廣告上所刊載之電話號碼
    ，乙○○接聽後，乃邀約丁○○至上址與「江居士」當面洽
    談。丁○○於95年8月15日依約前往後，江尚霖即向丁○○
    佯稱：可運用超自然力量挽回丁○○女友之感情，並要丁○○準備雙方衣服、毛髮及丁○○自身之指甲、血液等物件，
    交由其作「法事」，但需支付相關費用新臺幣（下同）6萬6
    000元，丁○○不疑有它，陷於錯誤，於當日、翌日（16日
    ）及同年月18日，先後交付現金2萬元、1萬元及3萬6000元
    予江尚霖後，江尚霖即囑咐「阿良」帶同丁○○至臺中市北
    屯區城隍廟中拜拜。江尚霖又向丁○○佯稱：需再交付5萬
    元現金以為保證金，若不成功，將會返還等語，丁○○因陷
    於錯誤，於95年8月26日在上址「江居士辦公室」樓下之「
    星巴克咖啡」，將現金5萬元交付乙○○收受，乙○○並簽
    立收據乙紙交丁○○收執，其後於同年8月底某日，江尚霖
    即帶同乙○○、丙○○陪同丁○○一行四人至彰化縣鹿港鎮
    城隍廟拜拜。嗣丁○○發現其女友將與他人訂婚，遂將此事
    告知江尚霖，江尚霖即再向丁○○佯稱：因對方亦有高明法
    師作法，故需再繳款20萬元以聘請較高明之法師對付等語，
    丁○○因陷於錯誤，又交付現金4萬元予江尚霖，並分別於
    95年9月1日、14日，匯款2萬元、10萬元至丙○○所申請開
    設之中華郵政南投中興郵局局號0000000號、帳號0000000號
    帳戶內，隨後再交付現金2萬餘元予江尚霖收受。江尚霖再
    向丁○○佯稱：如果女方在8月份訂婚，即有可能於半年內
    結婚，如有更多金援，應可使其女友返回身邊等語，要求丁○○再支付25萬元，因丁○○表示已無資力支付，而江尚霖
    從丁○○處知悉丁○○之父戊○○前為公務人員，應有資力
    支付該筆25萬元，乃向受騙而不知情之丁○○提議，由丁○○簽發面額10萬元、25萬元之本票二紙，再持該二紙本票以
    其係丁○○在外借款所簽立之本票為由，向戊○○要求付款
    ，丁○○不疑有它，即依江尚霖之指示簽立上開金額之本票
    二紙，並獨自與知情之乙○○、丙○○二人商議，由丙○○
    擔任其本票債權人。95年9月下旬某日，江尚林即開車搭載
    乙○○、丙○○一同持丁○○所開立之前揭二紙本票至戊○○住處，向戊○○要求代丁○○支付票款，戊○○於向丁○○求證，經丁○○表示其中一張10萬元本票已於95年9月14
    日匯款支付完畢，尚餘25萬元未清償後，即於95年9月29日
    以丁○○名義匯款10萬元至丙○○上開郵局帳戶內，剩餘15
    萬元則以現金交付江尚霖收受，江尚霖確認該25萬元已詐得
    後，即囑咐丙○○於95年10月2日至戊○○住處，交還該二
    紙本票予戊○○收受，丙○○並應戊○○之要求出具收據乙
    紙。嗣因丁○○知悉其女友已與他人結婚，始察覺遭江尚霖
    等人詐騙，因而報警處理。
二、案經丁○○訴由臺中市警察局第四分局報請臺灣臺中地方法
    院檢察署檢察官偵查起訴。
    理    由
壹、證據能力部分：
一、按被告以外之人於審判外之陳述，雖不符刑事訴訟法第159
    條之1至之4等四條之規定，而經當事人於審判程序同意作為
    證據，法院審酌該言詞陳述或書面陳述作成時之情況，認為
    適當者，亦得為證據，當事人、代理人或辯護人於法院調查
    證據時，知有刑事訴訟法第159條第1項不得為證據之情形，
    而未於言詞辯論終結前聲明異議者，視為有前項之同意。同
    法第159條之5定有明文。本案丁○○於警詢時之陳述，及共
    犯乙○○於偵查中以被告身分之陳述，其性質屬於證人於審
    判外之陳述，而為傳聞證據，且查無符合刑事訴訟法第159
    條之1至之4等四條之情形，原雖無證據能力，然上開供述證
    據內容，業經本院審理時予以提示並告以要旨，且經檢察官
    及被告人表示意見，當事人已知上述供述證據乃傳聞證據，
    卻均未表示無證據能力，本院審酌上開供述證據作成時，並
    無人情施壓或干擾，亦無不當取供之情形，認為以之作為本
    案之證據亦屬適當，而有證據能力。
二、被告以外之人於偵查中向檢察官所為之陳述，除顯有不可信
    之情況者外，得為證據，刑事訴訟法第159條之1第2項定有
    明文。偵查中對被告以外之人所為之偵查筆錄，或被告以外
    之人向檢察官所提之書面陳述，性質上均屬傳聞證據，惟現
    階段刑事訴訟法規定檢察官代表國家偵查犯罪、實施公訴，
    依法其有訊問被告、證人及鑑定人之權，證人、鑑定人且須
    具結，而實務運作時，檢察官偵查中向被告以外之人所取得
    之陳述，原則上均能遵守法律規定，不致違法取供，其可信
    度極高，是以被告以外之人前於偵查中所為之證述，除反對
    該項供述得具有證據能力之一方，已釋明「顯有不可信之情
    況」之理由，且於審判中已主張詰問該被告以外之人，而未
    獲詰問的機會外，不宜遽指該證人於偵查中之陳述不具證據
    能力。本案丁○○於偵查中具結所為之證述，被告未提及有
    何顯不可信之情況，且於原審審理中經交互詰問，自具有證
    據能力。
三、除法律另有規定外，實施刑事訴訟程序之公務員因違背法定
    程序取得之證據，其有無證據能力之認定，應審酌人權保障
    及公共利益之均衡維護，刑事訴訟法第158條之4定有明文。
    本案所引用之非供述證據，並無證據證明係實施刑事訴訟程
    序之公務員違背法定程序所取得，且檢察官及被告均未表示
    無證據能力，自應認均具有證據能力。
貳、認定犯罪事實之證據及理由：
一、訊據被告丙○○，固坦承提供伊前揭租住處讓江尚霖、乙○○、綽號阿良之男子居住，有與江尚霖、乙○○陪同告訴人
    丁○○一同前往鹿港城隍廟拜拜一次，將伊所申請設立之前
    揭郵局號借給江尚霖使用，與江尚霖、乙○○前往戊○○住
    處，並依江尚霖指示將告訴人丁○○簽發之二紙本票交還予
    戊○○及寫立收據等事實，惟矢口否認有詐騙告訴人丁○○
    之犯意或行為，辯稱：伊係在電腦網路上認識江尚霖，當時
    伊適逢喪父之痛，江尚霖以單身身分及溫柔文字哄騙伊，使
    伊起了與江尚霖交往之意，未料江尚霖竟藉詞陸續向伊借了
    80幾萬元，也借過前揭郵局帳戶匯款，並說要來臺中發展，
    要借住伊處，伊答應後，江尚霖即帶乙○○、綽號阿良之男
    子前來同住，後來伊發現乙○○係江尚霖的妻子，江尚霖也
    不是在從商，而是在幫人作法事的江湖術士，伊即想擺脫江
    尚霖，但遭江尚霖恐嚇及毆打，令伊心中懼怕，無力反抗，
    而不敢拒絕江尚霖所要求配合之事，又伊所以會去騙戊○○
    錢，係因告訴人丁○○沒有錢委請江尚霖作法事，在告訴人
    丁○○的請求下，伊才配合告訴人丁○○及江尚霖演出，事
    後伊自覺過意不去，因此也與告訴人丁○○達成和解，告訴
    人丁○○原來並沒要對伊提告，係因為聯絡不上江尚霖，才
    會一時衝動將其共同列為被告云云。
二、經查，(一)告訴人丁○○於警詢、檢察官偵訊中已就前揭犯罪
    事實一再指訴在卷，並於原審審理時以證人身分具結證稱：
    「我從報紙廣告欄得知江居士（即江尚霖）可以使用法術幫
    我挽回感情，我就打電話去詢問過二次，都是乙○○接電話
    的，當時我詢問該處是不是在作感情挽回的地方，乙○○說
    是，且老師希望見面後再詳談細節，我就依約前往，由乙○○帶我上樓，當時我進到辦公室只有看到江居士，江居士跟
    我說要如何挽回感情，且說類似這種案子他做過不計其數，
    要我準備一件自己的衣服及女方的一件衣服，還有雙方的毛
    髮，我的指甲及準備150CC我自己的血給他，再叫我二天內
    要付給他6萬6000元，他就會幫我處理，在第一次去找江居
    士時，我付了現金2萬元，95年8月16日付了現金1萬元，95
    年8月18日付了現金3萬6000元，我交了6萬6000元給江尚霖
    後，江尚霖叫阿良的男性助理（約30歲左右）帶我去北屯區
    的城隍廟拜拜，後來在同年9月間，還有帶我去鹿港的城隍
    廟拜拜，當時去的人有江尚霖、乙○○跟被告丙○○加上我
    共四人，由被告丙○○開車載我與江尚霖及乙○○一起過去
    鹿港，我去鹿港那邊是依照江尚霖的指示去拜拜、燒金紙，
    且江尚霖在旁邊教我要如何向神明說，叫我講出我想要挽回
    的女方姓名、出生年月日、地址，還有我的姓名、出生年月
    日及住址、雙方的生肖，請諸天神佛幫忙，後來有擲筊，我
    在拜拜時乙○○及被告丙○○都沒有在旁邊，因為我拜拜時
    是空手去的，而乙○○及被告丙○○去買餅乾回來讓我拜拜
    。我交完6萬6000元以後，我將江尚霖叫我準備的東西帶過
    去江尚霖的辦公室，江尚霖又跟我說要再給他5萬元現金，
    這5萬元等於是保證金，就是說如果做不成的話，5萬元就會
    退還給我，作成的話，這5萬元就是歸江尚霖所有，所以我
    當天就籌5萬元給江尚霖，我拿5萬元去的時候，江尚霖不在
    ，我也沒有上樓，我在他們樓下的星巴克咖啡，江尚霖打電
    話給我，叫我把錢交給乙○○，乙○○也是到星巴克來跟我
    拿這筆5萬元，我想既然這是保證金，那要給一個收據，所
    以我就將錢交給乙○○，請乙○○簽收。後來我跑去告訴江
    尚霖說我女友快要訂婚了，江尚霖又跟我說，要我給他20萬
    元，且說女方那邊也有一個高明的法師，而我們這邊要有足
    夠的金援他才能夠打這場仗，而這場仗是我們看不見的，我
    就先給他現金4萬元，再分別於95年9月1日及9月14日匯款2
    萬元、10萬元至被告丙○○的中華郵政南投中興郵局帳戶，
    另外還差4萬元，我有陸陸續續給現金，但是給不到4萬元，
    大概給2萬多元，分3或4次給，是在95年9月14日之後到95年
    10月1日之前陸陸續續給的現金，後來江尚霖又跟我說，按
    照正常的時間算，女方如果8月份訂婚的話大概半年內就會
    結婚，所以他說需要更多的錢去金援他，他說他有辦法讓那
    個女生回來，所以江尚霖在95年10月份又跟我開口要25萬元
    ，我有跟江尚霖說我已經沒有錢了，後來我與江尚霖討論說
    要怎樣去籌這一筆25萬元，後來江尚霖就想出一個辦法，用
    本票的方式，由我先簽下本票二張，面額各為10萬元及25萬
    元，再由我跟我父親說這是我在外面的借款，請我父親支付
    這筆錢，因為在作法之前，江尚霖有詢問我的家庭背景，我
    有告訴江尚霖，所以江尚霖知道我家的狀況，知道我父親是
    公務人員，後來我也想不出有其他的朋友可以借錢，當時因
    為跟乙○○及被告丙○○也稍微有點熟識，我就和乙○○及
    被告丙○○在我員林住家附近的某家7-11便利商店，一起討
    論並想出一個辦法，由被告丙○○去跟我父親說，是我向被
    告丙○○借錢，因為當時被告丙○○在服飾公司上班，用這
    樣的方式請被告丙○○去告訴我父親，叫我父親支付這筆錢
    。後來我父親戊○○說，江尚霖、乙○○及被告丙○○三人
    有一起進入我老家，且三人一起向我父親說我在外面跟他們
    三人借款，要求我父親代我還款，我回家後向我父親表示該
    二張本票中一張10萬元本票我已於95年9月14日匯款清償，
    尚餘25萬元之本票未清償，我父親就在95年9月29日以我名
    義匯款10萬元入被告丙○○之郵局帳戶，其後我聽江尚霖說
    該25萬元都有拿到了，且由被告丙○○於95年10月2日將該
    二紙本票交還給我父親，並立下收據一張。後來到95年12月
    16、17日左右，我知道我女友結婚了，我才發現被騙，我就
    馬上打電話到江尚霖的大業路辦公室，但是都沒有人接電話
    ，到96年1月份的時候我又打電話就發現電話線已經被剪斷
    ，後來我就打乙○○的電話，乙○○告訴我說，他們已經沒
    有跟江尚霖在一起了」等語明確（參原審卷第110-124、144
    -147頁筆錄）。(二)告訴人丁○○之前揭指訴及證述，有臺灣
    郵政股份有限公司96年7月11日儲字第0960719219號函檢附
    被告丙○○上開郵局帳戶之存提交易往來明細一份（參警卷
    第14-16頁）、乙○○於95年8月26日出具收取5萬元之收據
    影本一紙（參警卷第19頁）、告訴人丁○○於95年9月1日、
    14日及29日各匯款2萬元、10萬元、10萬元至被告丙○○上
    開郵局帳戶之郵政國內匯款執據影本三紙（參警卷第20-21
    頁、原審卷第169頁）、被告丙○○於95年10月2日出具收到
    10萬元及25萬元之收據影本一張（參原審卷第170頁）等附
    卷可佐。(三)共犯江尚霖於原審以共同被告之身分供稱：「我
    對前揭犯罪事實均認罪，乙○○對於我詐騙丁○○的事情完
    全知情，且我向丁○○騙來的錢也都是乙○○拿走」、「丙○○所言都是避重就輕，她對於詐騙丁○○的事情也都知情
    ，事實上是丁○○出的餿主意，叫我去騙他爸爸的錢，而丙○○從頭到尾都知道這件事情的」等語（參原審卷第212-21
    3頁筆錄）。綜上，本院認證人丁○○之前揭證述為真，而
    可採信。
三、次查，(一)被告丙○○於97年5月14日在檢察官偵訊中供稱：
    「我只知道丁○○有感情的事來拜託江尚霖，但要如何作法
    我不清楚，江居士說丁○○要給他錢，江居士說他沒有戶頭
    ，所以我出面想幫忙江居士」（參第2650號偵字卷第25頁筆
    錄），於98年10月26日在本院供稱：「那時我爸爸剛過世，
    江尚霖告訴我說我家裡會有事情，就告訴我要改運，最先也
    是要給他1、2萬的，給他作法事，之後他有向我借錢，或者
    要我幫忙，後來我說我沒有錢，到最後他有說要我把我的存
    摺等東西交給他，甚至有時候，我不聽從他的話他會打我，
    我實際上也是受害者」等語（參本院卷第47頁背面筆錄）。
    依被告丙○○前揭所言，其於接觸告訴人丁○○之前，即已
    因江尚霖藉詞幫其作法事要錢、借錢、借存摺，而有受騙、
    受制之感覺，且知告訴人丁○○係為感情之事來請江尚霖幫
    忙，江尚霖並要告訴人丁○○付錢。茲被告丙○○既已身受
    江尚霖之害，也知江尚霖之為人，其自應知江尚霖係要對告
    訴人丁○○重施故技，詐騙錢財。(二)證人丁○○於98年5月8
    日在原審審理中具結證稱：「（問：你有好幾次匯款到丙○○的帳戶，你有無詢問江尚霖為何要你匯入丙○○的帳戶？
    ）因為江尚霖說丙○○是他的助理」、「（問：乙○○跟丙○○她們二人知道你為什麼會簽發那二張本票？）她們知道
    ，我認為她們應該知道是我要辦法事的事情，因為我認為那
    時候她們是江尚霖的助理，要寫本票之前江尚霖有載我回永
    靖的家，車上有乙○○及丙○○，由江尚霖開車，在車上江
    尚霖有告訴我說，還要再25萬元作法事，江尚霖在車上說我
    們這邊的人被對方的法師壓得很傷，江尚霖說要辦一場較大
    的法事去壓過對方，他說25萬元他就比較有把握，當時乙○○、丙○○也有在車上，她們二人多多少少應該也有聽到一
    些，而當時由江尚霖開車，我坐在副駕駛座」（參原審卷第
    118、123頁筆錄），於97年3月26日在檢察官偵訊中具結證
    稱：「有一次他們要跟我收25萬元，乙○○及丙○○到我家
    找我，在我家附近7-11坐下，她們拿二張本票給我簽，當時
    主要都是乙○○在說，但是丙○○教我如何在我父親面前演
    戲，就是騙我父親說實際上是我跟她借的」，乙○○當庭聞
    後陳稱：「我是陪丙○○至丁○○家中找丁○○，詳情都是
    丙○○跟丁○○談的，有一次我跟丙○○至丁○○家中找他
    父親，但都是丙○○跟丁○○父親談的，丙○○知道是為了
    挽回感情的事」（參第2650號偵字卷第7-8頁筆錄）。足徵
    被告丙○○與乙○○在告訴人丁○○面前均係扮演「江居士
    」助理之角色，且被告丙○○對於請告訴人丁○○簽發本票
    及向告訴人丁○○之父親索討票款乙事，從頭參與到尾，還
    提供帳戶匯款，簽立收據給戊○○，可謂用心甚深，出力亦
    多。(三)被告丙○○於98年12月24日在本院供稱：「我是高中
    畢業，畢業後，我都是在百貨公司擔任專櫃小姐。我本來有
    意與江尚霖交往，直到95年6月底，我才知道他有家室。江
    尚霖向我借的錢都沒還，連房租都付不出來。戊○○匯款後
    ，我與江尚霖一起去臨櫃領錢，領到的錢全部給江尚霖。」
    （參本院卷第66頁筆錄）。茲被告丙○○並非是沒知識沒見
    識之人，其於95年6月底發現江尚霖有妻室，不能與之交往
    ，江尚霖且不還錢、不付房租，只是個江湖術士，依常情即
    應請其離開，然被告丙○○卻仍讓江尚霖及其所帶來之乙○○、綽號阿良之男子等人住在其所承租之房屋，並提供存摺
    予江尚霖使用，幫江尚霖臨櫃提領贓款，積極參與向戊○○
    騙錢之事，至95年10月2日其簽立收據給戊○○止，長達三
    個多月的時間，此要謂被告丙○○無與江尚霖等人共同以作
    法事之方式詐騙他人，孰人能信。又被告丙○○謂其係因遭
    到江尚霖之恐嚇及毆打，才不得不配合，然被告丙○○就此
    部分並未提出任何證據，以證其說，且被告丙○○年紀不輕
    ，並有長時間之工作經歷，為一成熟之正常人，行動也未受
    到限制，是其果真遭到江尚霖如此加害，理應會報警尋求保
    護，然其卻未為，並任由江尚霖利用，此與常理不符甚明。
四、綜上，本院認被告丙○○所辯，僅係卸責之詞，不足採信。
    本件事證明確，被告丙○○之犯行應堪認定。又被告丙○○
    雖聲請傳訊證人丁○○，惟因丁○○在原審業經兩次交互詰
    問，對本件案情已經證述明確，被告丙○○並均有在庭聆聽
    及表示意見，本院因認並無再傳訊之必要，被告丙○○此部
    分之請求，應予駁回。
五、核被告丙○○所為，係犯刑法第339條第1項之詐欺取財罪。
    又按刑法上之接續犯係指行為人實施犯行後，因尚未完成
    其犯罪，而有數個動作，以促成其結果之發生，其前後所實
    施之各個動作，乃組成犯罪行為之一部，應成立單純一罪。
    被告丙○○與江尚霖、乙○○、綽號阿良之男子於密接之時
    間，以挽回告訴人丁○○女友感情為由，多次向告訴人丁○○及其父親戊○○詐取財物，顯係侵害同一之法益，各行為
    之獨立性極為薄弱，依一般社會健全觀念，在時間差距上，
    難以強行分開，在刑法評價上，應視為數個舉動之接續施行
    ，而以包括之一行為予以評價，屬接續犯，為包括之一罪。
    被告丙○○與江尚霖、乙○○、綽號阿良之男子，有犯意
    聯絡及行為分擔，均為共同正犯。被告丙○○等人以一接
    續行為，同時詐騙告訴人丁○○父子二人之財物，屬想像競
    合犯（此部分原審判決雖未論及，但因不影響判決結果，故
    無須撤銷改判，僅在此補充敘明）。被告丙○○等人利用
    受騙而不知情之告訴人丁○○向戊○○詐騙25萬元部分，屬
    間接正犯。原審適用前揭規定，據以論罪科刑，並因被告丙○○行為時間在96年4月24日之前，而適用中華民國96年罪
    犯減刑條例之規定減輕其宣告刑，認事用法並無不當，量刑
    亦屬妥適。被告丙○○猶執前揭辯詞提起上訴，否認犯罪，
    為無理由，應予駁回。
據上論斷，應依刑事訴訟法第368條，判決如主文。
本案經檢察官甲○○到庭執行職務。
中    華    民    國    98    年    12    月    31    日
            刑事第七庭    審判長法  官  林  榮  龍
                                法  官  張  惠  立
                                法  官  李  秋  娟
以上正本證明與原本無異。
不得上訴。
                                書記官  詹  錫  朋
中    華    民    國    98    年    12    月    31    日


司法院資訊處製作；財團法人民間司法改革基金會備份。
